【裁判字號】    97,上更(一),77
【裁判日期】    980120
【裁判案由】    返還不當得利
【裁判全文】
臺灣高等法院民事判決                97年度上更(一)字第77號
上  訴  人  庚○○
            己○○
            甲○○○
            乙○○
            戊○○
共      同
訴訟代理人  呂文貴律師
上  訴  人  丙○○○
            丁○○
共      同
訴訟代理人  薛博允律師
上列當事人間返還不當得利事件，對於中華民國96年6月29日台
灣板橋地方法院95年度訴字第2518號第一審判決提起上訴，經最
高法院發回更審，庚○○、己○○、甲○○○、乙○○、戊○○
並為訴之追加，本院於98年1月6日言詞辯論終結，判決如下：
    主  文
原判決關於(一)命丙○○○、丁○○連帶給付部分；(二)命丁○○各
給付庚○○、己○○、甲○○○、乙○○、戊○○超過新台幣陸
仟佰伍拾貳元本息部分；(三)上開(一)(二)部分假執行之宣告；(四)命
丙○○○、丁○○負擔訴訟費用之裁判，均廢棄。
上開(一)(二)廢棄部分，庚○○、己○○、甲○○○、乙○○、戊○
○在第一審之訴及其假執行之聲請均駁回。
丁○○其餘上訴駁回。
庚○○、己○○、甲○○○、乙○○、戊○○上訴駁回。
丁○○應給付庚○○、己○○、甲○○○、乙○○、戊○○各新
台幣肆仟壹佰壹拾元，及自民國九十七年七月十七日起至清償日
止，按週年利率百分之五計算之利息。
其餘追加之訴及假執行之聲請均駁回。
第一審命丙○○○、丁○○負擔訴訟費用部分、第二審及發回前
第三審訴訟費用，由丁○○負擔百分之一，餘由庚○○、己○○
、甲○○○、乙○○、戊○○負擔。追加之訴訴訟費用，由丁○
○負擔二分之一，餘由庚○○、己○○、甲○○○、乙○○、戊
○○負擔。
    事實及理由
一、按第二審訴之變更或追加，非經他造同意，不得為之。但民
    事訴訟法第255條第1項第2款至第6款情形，不在此限；同法
    第446條第1項定有明文。本件上訴人庚○○、己○○、甲○
    ○○、乙○○、戊○○（以下簡稱庚○○等5人)原請求上訴
    人丁○○ (下稱丁○○)給付自民國92年11月6日起至94年6
    月30日止占用坐落台北縣三重市○○段第367、1662、1663
    、1664、1754、1747地號土地（下稱系爭土地）之不當得利
    。嗣庚○○等5人於本院擴張聲明請求丁○○給付占用1662
    、1663、1664地號自94年7月1日起至95年10月12日、1747、
    1754地號土地自94年7月1日起至95年9月15日、367地號土地
    自94年7月1日起至95年11月17日之不當得利，雖為丁○○所
    不同意，惟其符合民事訴訟法第255條第1項第3款之情形，
    依同法第446條第1項但書規定，應予准許，合先敘明。
二、庚○○等5人主張：其與上訴人丙○○○、丁○○ (以下簡
    稱丙○○○等2人)之被繼承人陳朝榮及其他人共有系爭土地
    ，應有部分各為40分之1。陳朝榮自83年起未經全體共有人
    同意，在系爭土地上設152個車位經營停車場，計受有每個
    停車位月費新台幣（下同）3,000元，全部停車位年收入5,4
    72,000元之利益，無法律上原因，而致庚○○等5人受有損
    害，茲陳朝榮於92年11月6日死亡，陳朝榮自起訴前5年即90
    年11月23日起至92年11月5日止占用系爭土地之不當得利返
    還義務即由丙○○○等2人繼承；另丁○○亦自92年11月6日
    起至94年6月30日止繼續占用系爭土地經營停車場，而受有
    不當得利，爰依繼承及不當得利之法律關係請求丙○○○等
    2人連帶給付庚○○等5人各1,088,011元，及自起訴狀繕本
    送達翌日起至清償日止，按週年利率百分之五計算之利息。
    原審判決丙○○○等2人應連帶給付庚○○等5人各9,875元
    本息，丁○○應給付庚○○等5人各8,352元本息，而駁回庚
    ○○等5人其餘之訴。上訴人各就其敗訴部分聲明不服提起
    上訴，經本院前審判決丙○○○等2人應再連帶給付庚○○
    等5人各257,353元本息，丁○○應再給付庚○○等5人各217
    ,649 元本息，並駁回丙○○○等2人之上訴。丙○○○等2
    人聲明不服提起第三審上訴，經最高法院廢棄本院前審判決
    發回更審後，庚○○等5人追加請求丁○○給付占用1662、1
    663、1664地號土地自94年7月1日起至95年10月12日；1747
    、1754地號土地自94年7月1日起至95年9月15日；367地號土
    地自94年7月1日起至95年11月17日之不當得利。庚○○等5
    人上訴聲明：(一)原判決關於駁回庚○○等5人後開第二項之
    訴部分，及該部分假執行之聲請，暨該部分訴訟費用之裁判
    ，均廢棄。(二)上廢棄部分，丙○○○等2人應再連帶給付庚
    ○○等5人各257,353元，丁○○應再給付庚○○等5人各217
    ,649 元，及均自95年11月30日起至清償日止按週年利率百
    分之五計算之利息。追加聲明：丁○○應再給付庚○○等5
    人各87,337元，及自97年7月16日民事準備狀繕本送達丁○
    ○翌日起至清償日止按週年利率百分之五計算之利息。並陳
    明願供擔保，請准宣告假執行。對丙○○○等2人之上訴，
    答辯聲明：上訴駁回。
三、丙○○○等2人則以：陳朝榮於91年開始清除系爭土地上之
    垃圾、違建並整地供停車之用，所費不貲，且經營期間僅3
    年又6個月。又系爭土地除1662地號之外，其餘均有三七五
    租約之註記，因此該土地既已出租與佃農，土地所有人即無
    管理使用之權能，庚○○等5人自無損害可言。另陳朝榮已
    獲得系爭土地二、三、四房即其應有部分共40分之30之共有
    人同意使用系爭土地，參照土地法第34條之1之規定，丙○
    ○○等2人有權使用系爭土地而無不當得利之問題。再者，1
    662地號與1663地號共劃出11個車位，但因第1個與第11個停
    車位空間太小，不能使用，且第9號停車位有電線桿，故只
    能使用8個車位。另丁○○未使用1754地號，而1747地號亦
    只使用60個車位，其使用率大約4成等語，資為抗辯。上訴
    聲明：(一)原判決關於命丙○○○等2人給付部分廢棄，上廢
    棄部分，庚○○等5人在第一審之訴及假執行之聲請均駁回
    。對庚○○等5人上訴及追加之訴，答辯聲明：(一)上訴、追
    加之訴及假執行之聲請均駁回。(二)如受不利判決，願供擔保
    免為假執行宣告。
四、庚○○等5人主張其共有系爭土地，遭陳朝榮、丁○○等占
    用經營停車場部分，業據提出土地登記簿謄本、現場照片、
    位置圖、地籍圖等件為證（見原審卷第12頁至第53頁、第10
    3頁至第110頁)，且為丙○○○等2人所不爭執，堪信為真。
    庚○○等5人主張陳朝榮、丁○○占用系爭土地經營停車場
    ，受有前揭不當得利，惟為丙○○○等2人所否認，並以前
    開情詞置辯，查：
  (一)庚○○等5人請求丙○○○等2人連帶給付繼承被繼承人陳朝
   榮自90年11月23日起至92年11月5日、請求丁○○自92年11月
   6日起至94年3月17日，占用系爭土地經營停車場之不當得利
   部分：
  1.按繼承人共同出賣公同共有之遺產，其所取得之價金債權，
    仍為公同共有，並非連帶債權。公同共有人受領公同共有債
    權之清償，應共同為之，除得全體公同共有人之同意外，無
    由其中一人或數人單獨受領之權（最高法院74年台上字第74
    8號判例意旨參照）。
  2.系爭土地係庚○○等5人與丙○○○等2人之被繼承人陳朝榮
    於93年9月13日因繼承登記，並於94年3月18日為分割登記，
    每人取得應有部分各40分之1，有土地登記簿附卷可稽（見
    本院更(一)卷第34頁至第62頁），且為庚○○等5人所不爭（
    見本院更(一)卷第82頁反面、第88頁）。則系爭土地在94年3
    月17日辦理分割登記前，顯然為庚○○等5人與丙○○○等2
    人之被繼承人陳朝榮及其他共有人公同共有。而庚○○等5
    人就陳朝榮、丁○○未徵得他共有人全體之同意，於系爭土
    地開設停車場，請求超越其應有部分返還不當得利，核該項
    不當得利之債權，在94年3月17日以前仍為公同共有，除得
    其他全體公同共有人之同意外，揆諸前揭說明，無由庚○○
    等5人單獨受領之權，庚○○等5人起訴自須得其他公同共有
    人全體之同意，始能謂當事人之適格無欠缺。茲庚○○等5
    人請求丙○○○等2人連帶給付繼承陳朝榮自90年11月23日
    起至92年11月5日占用系爭土地之不當得利返還義務、丁○
    ○返還92年11月6日起至94年3月17日占用系爭土地之不當得
    利部分，既未能證明已得系爭土地其他公同共有人之同意，
    其遽而提起本訴，其當事人自不適格。
  (二)庚○○等5人請求丁○○自94年3月18日起占用系爭土地之不
    當得利部分：
  1.庚○○等5人請求丁○○占用系爭土地不當得利之範圍？
  (1)按不當得利乃對於違反公平原則之財產變動，剝奪受益人所
    受利益，以調整其財產狀態為目的，並以無法律上之原因而
    受利益致他人受損害為基礎，依法律之規定而發生債的關係
    ，倘無損害（既存財產之積極減少或應得利益之消極喪失）
    即無由成立不當得利，此觀民法第179條規定自明。
  (2)庚○○等5人請求丁○○返還占用系爭土地之不當得利，惟
    依系爭土地登記謄本之記載，除其中1662地號外，其餘367
    、1663、1664、1754、1747地號五筆土地（以下簡稱其餘五
    筆土地）均有三七五租約之註記，且庚○○等5人自陳迄94
    年6月止形式上均無終止耕地三七五契約在卷（見原審卷第
    117頁），參酌1747、1754地號土地之共有人於94年6月28日
    出售土地所有權時，猶對耕地三七五租約之佃農補償土地公
    告現值總價款3分之1計35,602,500元，有存證信函附卷可憑
    (見原審卷第77至第81頁）。因此，其餘五筆土地共有人於
    終止耕地三七五租約前，其管理、使用、收益等權益既屬耕
    地之承租人，庚○○等5人就其餘五筆土地並未有使用、收
    益之權限，縱丁○○占用其餘五筆土地經營停車場而受有利
    益，但並未因此而致庚○○等5人受有損害，揆諸前揭說明
    ，對庚○○等5人自無成立不當得利可言。庚○○等5人雖主
    張367、1663地號土地早於64年12月31日即編為住宅區，166
    4地號土地於64年12月31日編為綠地，於80年11月11日發佈
    為都市○○道路，1754地號土地於64年12月31日發佈為商業
    區，因此其餘五筆土地早非耕地，承租人亦不再使用其餘五
    筆土地，丁○○於其餘五餘五筆土地開設停車場，超越其應
    有部分，致庚○○等5人受有損害，庚○○等5人自得請求丁
    ○○返還不當得利云云。惟租賃土地經都市計劃編為商業區
    或住宅區，承租人未繼續耕作時，仍應由出租人依耕地三七
    五減租條例第17條第1項第5款規定對承租人為終止租約之意
    思表示，或合意終止租約，在未終止租約前，租約效力依舊
    存在，耕地承租人仍有占有、使用其餘五筆土地之權限。又
    耕地三七五減租條例第16條第2項所謂原訂租約無效，係指
    承租人違反前項所定不自任耕作或轉租之限制時，原訂租約
    無待於終止，當然向後失其效力，租賃關係因而歸於消滅而
    言，非謂租賃關係自始不存在。而本件庚○○等5人曾於94
    年7月1日會同其他共有人就367、1663、1664地號土地依臺
    灣省耕地租登約記辦法第2條第2項規定就租約為變更登記（
    1754、1747地號土地因出售第三人，由承租人放棄耕作權而
    為之變更登記），有台北縣三重市公所94年7月1日北縣重民
    字第0940031378號函附租約變更登記通知書在卷可參（見原
    審卷第148頁至第149頁）。顯然庚○○等5人仍是認367、16
    63、1664地號土地迄出售第三人時尚有耕地三七五租約存在
    ，其有權使用、收益其餘五筆土地之人仍為耕地承租人。因
    此，丁○○占用其餘五筆土地固受有利益，但受有損害者乃
    其餘五筆土地之承租人，庚○○等5人並未因此而受有損害
    ，庚○○等5人請求丁○○給付其占用其餘五筆土地之不當
    得利，無足可取。庚○○等5人請求丁○○占用1662地號土
    地經營停車場之不當得利，應予准許。
  2.庚○○等5人請求丁○○占用1662地號土地不當得利之期間
    ？
  (1)庚○○等5人主張丁○○占用1662地號土地自94年3月18日起
    至95年10月12日移轉該土地予他人之日止，固據提出土地登
    記謄本在卷可憑（見本院更(一)卷第36頁）。而丁○○亦抗辯
    稱1662地號土地早在93年即已出賣，迄95年始辦理移轉登記
    ，丁○○僅經營系爭停車場至94年6月30日止云云。惟證人
    即當地里長楊慶隆證稱系爭停車場開設至95年，且證人即當
    地鄰長江支停亦證稱停車場開設至95年4月間，有各該筆錄
    在卷可憑（見原審卷第134頁、第159頁)，核上開二證人與
    兩造素無閒隙，其等證言堪可採信。參酌1662、1663、1664
    地號土地相鄰，並以鐵絲網圍成11個停車位，有庚○○等5
    人提出照片在卷可參（見原審卷第103頁）。因此1662地號
    土地應與1663、1664地號土地有同時處理之必要，而該停車
    場中1663、1664地號土地有註記三七五租約，復經庚○○等
    5人於94年7月1日申請台北縣三重市公所變更租約內容，已
    如前述，倘庚○○等5人於93年已出賣並交付1662地號土地
    ，買受1662號土地所有人自應會向丁○○請求返還占有，要
    無由再由丁○○繼續在該土地上圈圍停車格經營使用，庚○
    ○等5人主張丁○○在1662地號土地經營停車場迄95年4月30
    日止部分，應可採信。丁○○抗辯其占用1662號土地僅至94
    年6月30日止云云，無足可取。至庚○○等5人另主張丁○○
    自95年5月1日至95年10月12日占用1662地號土地部分，未能
    舉證以明其實，斷難徒憑其於95年10月12日辦理移轉登記，
    遽謂丁○○於95年4月30日後仍繼續占用1662地號土地經營
    停車場，庚○○等5人此部分主張，自不足採。
  3.庚○○等5人請求丁○○占用1662地號土地不當得利之金額
    ？
  (1)丁○○占用1662地號土地是否受有不當得利?
  按民法第811條所定各共有人按其應有部分，對於共有物之
    全部，有使用收益之權，係指各共有人就共有物之全部，於
    無害他共有人之權利限度內，得按其應有部分行使用收益權
    而言。故共有人如逾越其應有部分之範圍而為使用收益時，
    其就超越其權利範圍而為使用收益所受之利益，要難謂非不
    當得利 (最高法院85年度台上字第2059判例意旨參照)。且
    共有人之利用行為，依民法第820條第1項之規定，應經由全
    體共有人之同意，並無土地法第34條之1第1項之適用 (最高
    法院七十九年度第二次民事庭會議決議)。又各共有人按其
    應有部分，對於共有物雖有使用收益之權，惟共有人對於共
    有物之特定部分使用收益，仍須徵得他共有人全體之同意，
    非謂共有人得對共有物之全部或任何一部有自由使用收益之
    權利。如共有人不顧他共有人之利益而就共有物之全部或一
    部任意使用收益，即屬侵害他共有人之權利 (最高法院62年
    度台上字第1803號判例意旨參照)。
  庚○○等5人主張丁○○未徵得全體共有人同意，占用1662
    地號土地經營停車場，無正當原因受有利益，致庚○○等5
    人受有損害，要無不合，應予准許。丁○○抗辯其已得四分
    之三土地共有人同意使用1662地號土地，而非無權占用云云
    。惟丁○○占用1662地號土地經營停車場，並未得庚○○等
    5人同意，則縱丁○○已得其餘共有人同意使用1662地號土
    地，揆諸前開說明，仍屬無權占用，丁○○抗辯稱其有權占
    用云云，要無所據。
  (2)丁○○占用1662地號土地自94年3月18日起至94年6月30日計
    1年又105日之不當得利:
  按不當得利制度，旨在調整因財產變動所造成之不公平現象
    ，故依不當得利法則請求返還不當得利，其得請求返還之範
    圍，以對方所受之利益為度，非以請求人所受損害若干為準
    （最高法院院61年台上字第1695號判例參照）。本件庚○○
    等5人主張丁○○占用1662地號土地經營停車場，則其不當
    得利之計算自應以丁○○所能使用之停車位為準。茲庚○○
    等5人於本院準備期日陳明計算丁○○所受之不當得利，以
    每個停車位獲利3,000元計算（見本院更(一)卷第88頁至第89
    頁），已為丁○○所不爭執在案（見本院更(一)卷第93頁反面
    ），符合前揭規定，應予准許。雖庚○○等5人復於本院言
    詞辯論期日又改稱以該土地申報地價百分之10計算云云 (
    見本院更(一)卷第109頁至第110頁)，惟並未更有利於庚○○
    等5人，自不足為採。
  又庚○○等5人主張丁○○占用1662、1663、1664地號土地
    ，劃設停車位11個，經營出租每個停車位每月3,000元，此
    經庚○○等5人自認在卷（見本院更(一)卷第88頁），丁○○
    對每個停車位月租3,000元部分雖不爭執（見原審卷第135頁
    、本院卷第93頁反面），惟抗辯稱該地第1及11個停車位太
    小不能使用，另第9號停車位有電線桿，故僅可停8輛車云云
    。惟核閱1662、1663、1664地號土地停車場照片（見原審卷
    第103頁、第195頁至第197頁），確劃設有11個停車位，而
    第11個停車位面積固占地較小，且第9號停車位底端亦有電
    線桿，但並無證據證明有不能停車情事，是丁○○抗辯稱僅
    能停8個停車位云云，無足可取。茲1662地號土地面積144平
    方公尺，1663地號土地面積138平方公尺，1664地號土地面
    積7平方公尺，有該土地登記簿謄本在卷可憑，則1662地號
    土地僅占該停車場百分之49.83(小數點第3位以下四捨五入)
    ，庚○○等5人請求丁○○自94年3月18日起至94年6月30日
    止占用1662地號土地劃設停車位所受之不當得利為254,092
    元（3,000X12X11X49.83%X(1+105/365)=254,092，元以下四
    捨五入)，庚○○等5人所有1662地號土地各40分之1，庚○
    ○等5人各請求丁○○給付6,352元，為有理由，應予准許。
  (3)丁○○占用1662地號土地自94年7月1日起至95年4月30日計
    10個月之不當得利（追加部分）:
    庚○○等5人請求丁○○自94年7月1日起至95年4月30日計10
    個月所受不當得利為164,439元（3,000X12X11X49.83%X10/1
    2=164,439)，庚○○等5人所有1662地號土地各40分之1，庚
    ○○等5人各請求丁○○給付4,110元，為有理由，應予准許
    。
五、綜上所述，庚○○等5人本於不當得利之法律關係，請求丁
    ○○各給付6,352元，及自起訴狀繕本送達翌日即95年11月
    30日起至清償日止按週年利率百分之五計算之利息，為有理
    由，應予准許。逾此所為請求，為無理由，應予駁回。原審
    就超過上開應准許部分，為丙○○○等2人敗訴之判決，並
    為假執行之宣告，自有未洽。丙○○○等2人就此部分指摘
    原判決不當，求予廢棄改判，為有理由。至於上開應准許部
    分，原審判命丁○○給付，並為假執行之宣告，核無違誤，
    丁○○上訴意旨，就此部分，仍執陳詞，指摘原判決不當，
    求予廢棄，為無理由，應駁回其上訴。至原審就逾上開應准
    許部分，為庚○○等5人敗訴之判決，及駁回其假執行之聲
    請，並無不合。庚○○等5人上訴意旨指摘原判決不當，求
    予廢棄改判，為無理由，應併駁回。另庚○○等5人追加起
    訴請求丁○○應再給付庚○○等5人各4,110元，及自97年7
    月16日民事準備狀繕本送達丁○○翌日即97年7月17日起至
    清償日止按週年利率百分之五計算之利息，為有理由，應予
    准許，逾此部分請求，為無理由，應予駁回。又本判決所命
    丁○○給付部分未逾1,500,000元，不得上訴第三審法院而
    告確定，故無宣告假執行之必要，庚○○等5人聲請假執行
    宣告，均無理由，應併駁回。
六、本件事證已明，兩造其餘攻擊防禦方法及未經援用之證據，
    經本院審酌後，核與本件之結論，不生影響，爰不一一贅述
    ，附此敘明。
七、據上論結，本件庚○○等5人上訴為無理由，追加之訴一部
    有理由，一部分無理由，丙○○○上訴為有理由，丁○○上
    訴，一部有理由，一部無理由，依民事訴訟法第450條、第
    449條第1項、第79條但書，判決如主文。
中    華    民    國    98    年    1     月    20    日
                    民事第十一庭
                        審判長法  官 鄭雅萍
                              法  官 詹文馨
                              法  官 蘇芹英
正本係照原本作成。
庚○○等五人如不服本判決，應於收受送達後20日內向本院提出
上訴書狀，其未表明上訴理由者，應於提出上訴後20日內向本院
補提理由書狀（均須按他造當事人之人數附繕本）上訴時應提出
委任律師或具有律師資格之人之委任狀；委任有律師資格者，另
應附具律師資格證書及釋明委任人與受任人有民事訴訟法第466
條之1第1項但書或第2項（詳附註）所定關係之釋明文書影本。
中    華    民    國    98    年    1     月    20    日
                              書記官 林初枝
附註：
民事訴訟法第466條之1（第1項、第2項）：
對於第二審判決上訴，上訴人應委任律師為訴訟代理人。但上訴
人或其他法定代理人具有律師資格者，不在此限。
上訴人之配偶、三親等內之血親、二親等內之姻親，或上訴人為
法人、中央或地方機關時，其所屬專任人員具有律師資格並經法
院認為適當者，亦得為第三審訴訟代理人。


司法院資訊處製作；財團法人民間司法改革基金會備份。
